---
title: "Reslução da Avaliação 3"
subtitle: "Introdução à Ciência de Dados - 2025 <br> Mestrado em Administração"
author: "Edvaldo Garcia Rezende"
title-block-banner: "#27445C"
format:
  html:
    theme: flatly
    embed-resources: true
    page-layout: article
    toc: true
    toc-location: left
lang: pt-BR
date: 2025-07-24
date-format: long
---


```{r}
#| label: setup
#| echo: false

# Cofigurações para exibicão de números
options(
  digits = 5, # número de casas decimais
  scipen = 9999 # desativa notação científica
)

# carrega pacotes
library(effectsize) # para medidas de tamaho do efeito
library(pwr)        # para estimativas de poder estatístico
```



## Questão 1 

[ ] Opção 1  
[ ] Opção 2  
[ ] Opção 3  
[x] Opção 4


**Justificativa:**




**b.** 


```{r}
prop.test(x = c(60, 45),
          n = c(100, 100),
          alternative = "two.sided",
          conf.level = 0.95,
          correct = FALSE)

```




**c.** 


```{r}
# Proporções
p1 <- 0.45
p2 <- 0.60

# Diferença padronizada
h <- ES.h(p1, p2)
h

interpret_cohens_d(abs(h), rules = "cohen1988")

```
A diferença padronizada entre as proporções, segundo Cohen, é aproximadamente 
0,30. De acordo com a classificação de Cohen (1988), essa diferença representa 
um tamanho de efeito pequeno a médio (mais próximo de pequeno).




**d.** 

Com base nos resultados obtidos, a análise indicou que existe diferença 
estatisticamente significativa entre as proporções de investidores iniciantes 
e experientes que tomam decisões financeiras impulsivas. O intervalo de 
confiança de 95% para a diferença entre as proporções ($P_B − P_A$) 
não inclui zero, sugerindo que a proporção de investidores iniciantes que agem 
impulsivamente é maior do que a de investidores experientes.
Além disso, o cálculo do tamanho do efeito, segundo a proposta de Cohen (1988), 
apresentou um valor de aproximadamente 0,30, o que corresponde a um efeito 
pequeno a médio. Isso indica que, embora a diferença seja estatisticamente 
significativa, sua relevância prática é moderada, sugerindo que o nível de 
experiência influencia o comportamento impulsivo, mas não é o único fator 
determinante.
Portanto, conclui-se que investidores iniciantes tendem a apresentar uma 
propensão ligeiramente maior para decisões impulsivas em comparação aos 
experientes, mas a magnitude dessa diferença não é elevada. Este resultado
reforça a importância de considerar outros fatores psicológicos, 
comportamentais e contextuais ao analisar o comportamento financeiro.





**e.** 

Adotando um nível de significância de 5% ($\alpha = 0{,}05$), o valor-p 
obtido (0,038) é menor que $\alpha$.
Portanto, rejeitamos a hipótese nula de que as proporções de decisões 
impulsivas são iguais nos dois grupos.
Concluímos que há evidências estatísticas de que a proporção de decisões 
financeiras impulsivas diferem significativamente entre investidores iniciantes
e experientes.




**f.** 

A estimativa por intervalo de confiança costuma ser mais informativa que o 
teste de significância, porque fornece uma faixa de valores plausíveis para 
o parâmetro populacional (como a diferença entre proporções), além de indicar 
a precisão da estimativa.
Enquanto o teste de hipóteses apenas diz se o efeito é “estatisticamente 
significativo” (com base no valor-p), o intervalo mostra quanto e com que 
confiança as proporções podem diferir, permitindo interpretações mais 
completas e práticas dos resultados.



**g.**



```{r}
pwr.2p2n.test(h, 
              n1 = 100, 
              n2 = 100, 
              sig.level = 0.05, 
              alternative = c("two.sided", "less", "greater"))
```
O poder estatístico estimado é de aproximadamente 56%, ou seja, abaixo do limiar 
recomendado de 80%. Portanto, o tamanho da amostra não é totalmente adequado 
para garantir uma chance alta de detectar uma diferença real, caso ela exista.A
amostra precisa ser maior.













