---
title: "Resolucão da Avaliação 1"
subtitle: "Introdução à Ciência de Dados - 2025 <br> Mestrado em Administração"
author: "EDVALDO GARCIA REZENDE"
title-block-banner: "#27445C"
format:
  html:
    embed-resources: true
    page-layout: article
    toc: true
    toc-location: left
lang: "pt"
date: 2025-05-29
date-format: long
execute: 
  eval: false
  echo: true
  warning: false
  message: false
crossref:
  fig-prefix: 'Fig.'
  tbl-prefix: 'Tab.'
---


```{r}
#| label: setup
#| echo: false

# configura a exibição de números
options(digits = 3, scipen = 99)

# Carrega os pacotes necessários
library(here)       # Para utilizar caminhos relativos no projeto
library(tidyverse)  # Metapacote que inclui reador, dplyr, tidyr...
library(farr)       # Para usar as 3 data frames

# Carrega as df do pacote farr

## carrega a df aus_banks
data("aus_banks")

## carrega a df aus_bank_funds
data("aus_bank_funds")

## carrega a df aus_bank_rets
data("aus_bank_rets")
```



## Questão 1 


**a)** 

A abordagem do centro de pesquisa ao utilizar apenas Excel e softwares 
proprietários com interface gráfica não é uma boa prática, pois os métodos de 
análise que forem executados por um usuário que criou a planilha dificilmente 
poderá ser replicado exatamente do mesmo modo por outro usuário. 
Além de dificultar qualquer tipo de verificação de erro, já que os passos 
executados pelo criador da planilha de Excel pode não ter uma documentação das técnicas que ele utilizou o suficiente para ser avaliado por outro usuário.


**b)** 

O método CRISP-DM pode ser utilizado tanto na indústria quanto na pesquisa 
acadêmica pois as etapas de execução da análise dos dados podem ser 
implementados para qualquer projeto, fazendo apenas a adaptações necessárias. 
Por exemplo, a fase 1 (Compreensão do Négócio) na indústria é analisar como é o negócio da empresa e daí produzir um plano para resolver o problema proposto a partir da análise dos dados, enquanto que em uma pesquisa científica a 
"Compreensão do Negócio" seria analisar o problema da pesquisa e produzir 
o projeto de pesquisa que utilizará a análise de dados para resolver o seu 
problema de pesquisa. As demais fases também podem ser fetas adaptações, 
sem perda da generalização do  método CRISP-DM.


**c)** 

Ao utilizar a linguagem R para análise dos dados, é possível garantir que os 
códigos possam ser reutilizados na empresa em outras ocasiões, desde 
respeitando os parâmetros iniciais, além de poder ser avaliado e auditado por 
outros usuários.

O sistema Quarto garante uma padronização de documentos e integração com a 
linguagem R, mantendo a confiabilidade do documento e, também, podendo ser reproduzido e auditado por outros usuários.

O Git/GitHUB já auxilia no controle de versões dos documentos Quarto e scripts R criados ao longo do projeto, mantendo um histórico das alterações grarantido que etapas possam ser corrigidas retornando a status anteriormente gravados, além e poder compartilhar com outros usuários o repositório do projeto para garantir o controle de cada alteração feita por cada usuário no projeto, devidamente documentado.


## Questão 2


**a)**

```{r}
# Importando o arquivo de dados 

## Definindo o caminho relativo do arquivo 
caminho <- here::here("data/raw/dados_franco2022.csv")

## 1.2 Importa o arquivo com a função read_csv
dados_franco_2022 <- readr::read_csv(caminho)
```



```{r}
# Verificar a estrutura dos dados
dplyr::glimpse(dados_franco_2022)
```



**b)** 

```{r}
# Cria uma nova data frame com os dados limpos e transformados
dados_franco_limpos <- dados_franco_2022 %>%
# Renomeia as variáveis para nomes mais descritivos em português
rename(
  mes = data,
  indice_epu = EPU,
  indice_iem = IEM,
  icc_fec = ICCFEC,
  icc_fgv = ICCFGV
)
dplyr::glimpse(dados_franco_limpos)
```



## Questão 3


**a)** 

```{r}
# Dados simulando relatório do BCB sobre patrimônio de referência
patrimonio_wide <- tribble(
  ~instituicao,              ~`2019`, ~`2020`, ~`2021`, ~`2022`, ~`2023`,
  "Itaú Unibanco",           186.4,    203.7,   218.9,   234.5,   251.2,
  "Banco do Brasil",         142.8,    156.3,   169.7,   182.1,   198.4,
  "Bradesco",                158.7,    171.2,   184.6,   197.8,   213.3,
  "Santander Brasil",         89.3,     96.7,   104.2,   112.8,   121.5,
  "Caixa Econômica Federal", 118.6,    127.9,   138.4,   149.7,   162.3,
  "BTG Pactual",              28.4,     32.1,    36.8,    42.3,    48.7
)

# Visualiza os dados em formato amplo
patrimonio_wide
```


```{r}
# Pipeline de transformação de formato amplo para formato longo
patrimonio_longo <- patrimonio_wide %>%
  pivot_longer(
    cols = `2019`:`2023`,
    names_to = "ano",
    values_to = "patrimonio_referencia"
  ) %>%
  mutate(ano = as.numeric(ano)) %>%
  arrange(instituicao, ano)



# Exibe o resultado completo da transformação
patrimonio_longo
```



**b.1):**

```{r}
dplyr::glimpse(patrimonio_longo)
```


**b.2):** 

Ela possui 30 observações.


**b.3):**

Ela possui 3 variáveis: instituicao, ano, patrimonio_referencia.






## Questão 4


**a)** 

```{r}
# Pipeline para combinar aus_banks e aus_bank_funds
dados_combinados <- aus_bank_funds %>%
  # join para manter todas as observações de aus_bank_funds
  left_join(aus_banks, by = "gvkey") %>%
  # Remove observações com valores ausentes
  drop_na() %>%
  # Seleciona apenas as variáveis solicitadas
  select(co_name, ticker, datadate, at, ceq) %>%
  # Ordena por nome do banco e depois por data
  arrange(co_name, datadate)

# Exibe as primeiras 10 linhas
head(dados_combinados, 10)
```




**b)** 

```{r}
# Pipeline para calcular equity ratio e criar ranking
ranking_equity <- dados_combinados %>%
  # Calcula o equity ratio (proporção patrimônio líquido / ativo total)
  mutate(equity_ratio = ceq / at) %>%
  # Agrupa os dados por banco
  group_by(co_name) %>%
  # Calcula o equity ratio médio de cada banco 
  summarise(equity_ratio_medio = mean(equity_ratio)) %>%
  # Ordena do maior para o menor equity ratio médio
  arrange(desc(equity_ratio_medio))

#Identificar o banco com maior equity ratio médio
head(ranking_equity, 1)

# Exibe a tabela completa do ranking
ranking_equity

```

O banco com maior equity ratio médio é o BNK Banking Corp Ltd com 0.133 de 
equity ratio médio.



## Questão 5


**a)** 

```{r}
# Pipeline para integrar as três tabelas
dados_integrados <- aus_bank_funds %>%
  # Primeiro join: adiciona informações dos bancos (nome e ticker)
  left_join(aus_banks, by = "gvkey") %>%
  # Segundo join: adiciona dados de retornos das ações (retorno mensal)
  inner_join(aus_bank_rets, by = c("gvkey", "datadate")) %>%
  # Remove possíveis valores ausentes para garantir dados completos
  drop_na()

# Verifica a estrutura dos dados integrados
dplyr::glimpse(dados_integrados)
```




**b)** 

```{r}
# Calcula ativo total médio por banco
ativo_medio_bancos <- dados_integrados %>%
  group_by(co_name) %>%
  summarise(ativo_medio = mean(at, na.rm = TRUE)) %>%
  arrange(desc(ativo_medio))

# Exibe os resultados
ativo_medio_bancos

```




**c)** 

```{r}
# Pipeline completo integrando dados de ativo e retorno
analise_categorias <- dados_integrados %>%
  # Agrupa por banco
  group_by(co_name) %>%
  # Calcula ativo médio e retorno médio por banco
  summarise(
    ativo_medio = mean(at, na.rm = TRUE),
    retorno_medio = mean(ret, na.rm = TRUE)
  ) %>%
  # Cria categorias de tamanho usando case_when
  mutate(
    categoria_tamanho = case_when(
      ativo_medio < 50000 ~ "Pequeno",
      ativo_medio >= 50000 & ativo_medio <= 200000 ~ "Médio",
      ativo_medio > 200000 ~ "Grande"
    )
  )

# Exibe o resultado
analise_categorias

```







